臺灣高等法院民事判決　九十年度上易字第五四號
　　　上　訴　人　甲○○
　　　被上訴人　　桃園縣桃園市農會
　　　法定代理人　黃燦炫
右當事人間請求返還房屋事件，上訴人對於中華民國八十九年十一月三十日臺灣桃園
地方法院八十八年度訴字第九九六號第一審判決提起上訴，本院判決如左：
    主      文
上訴駁回。
第二審訴訟費用由上訴人負擔。
    事      實
甲、上訴人方面：
  一、聲明：
    (一)原判決廢棄。
    (二)被上訴人在第一審之訴駁回。
    (三)第一、二審訴訟費用由被上訴人負擔。
    (四)願供擔保請准宣告免為假執行。
  二、陳述：除與原判決記載相同者，茲引用之外，補陳：
　　　兩造約定系爭房屋之尾款以上訴人另向銀行辦理貸款為給付方式，惟迨上訴人
　　　覓得貸款銀行中華銀行及板橋信用合作社時，被上訴人之承辦人員竟不配合辦
　　　理過戶貸款手續，甚且私自與貸款銀行聯絡，以上訴人債信不佳尚有債務未清
　　　償為由，阻撓上訴人貸款，以致上訴人無法給付尾款與被上訴人，係不可歸責
　　　於上訴人之事由，依民法第二百三十條之規定，上訴人不負遲延責任，則被上
　　　訴人據此解除系爭契約，即屬不合法，故系爭契約仍為存在，被上訴人請求上
　　　訴人遷讓系爭房屋即非有據，應予以駁回。
  三、證據：聲請傳訊證人吳訪和、許生等人。
乙、被上訴人方面：
  一、聲明：
    (一)上訴駁回。
    (二)第二審訴訟費用由上訴人負擔。
  二、陳述：除與原判決記載相同者，茲引用之外，補陳：
      上訴人並未通知被上訴人已向銀行辦理對保貸款手續，故被上訴人不知道要配
      合辦理過戶；另被上訴人否認有阻撓上訴人向他家銀行辦理貸款之情事。
  三、證據：援用原審所提證據。
    理      由
甲、程序方面
    被上訴人之法定代理人原為蔡瑞源，嗣於本院審理中之九十年三月五日變更為黃
    燦炫，有桃園縣政府九十府農輔字第○四三七二八號函在卷可參（本院卷六二頁
    ），並具狀聲明承受訴訟，有桃園縣政府函及聲明狀可稽（本院卷五九、六二頁
    ），核無不合，應予准許。
乙、實體方面
  一、被上訴人起訴主張：民國八十七年七月間，伊經由法院拍賣標得門牌桃園縣桃
      園市○○○街一七四巷四號房屋及坐落基地，當時房屋由上訴人及原審判決確
      定之被告邱素芬、邱雪兒、孫惠玉、廖昭權、廖昭綺、廖耿煌、廖耿暉（下簡
      稱被告邱素芬等七人）占有使用。嗣經協商，上訴人於八十八年元月二十八日
      與伊簽訂不動產買賣契約，約定由上訴人購買系爭房屋及基地，總價款一千三
　　　百五十萬元，付款方式由上訴人於簽約時交付四百五十萬元，尾款九百萬元於
　　　八十八年二月四日前繳清，若尾款未於期限內繳清，則伊沒收四百五十萬元並
　　　解除系爭契約。詎上訴人遲不依約給付尾款，經伊函催仍未獲置理，伊遂解除
　　　系爭契約，爰依民法第七百六十七條規定，請求上訴人及原審被告邱素芬等七
　　　人騰空遷讓返還系爭房屋等情（原審判命上訴人及原審被告邱素芬等七人應騰
　　　空遷讓返還系爭房屋與被上訴人，僅有上訴人聲明不服提起上訴）。
      上訴人則以：本件買賣尾款九百萬元，約定由伊另向銀行辦理貸款為給付方式
　　　，迨伊覓得中華銀行及板橋信用合作社時，被上訴人之承辦人員竟不配合辦理
　　　過戶手續，甚且私自與貸款銀行聯絡，以伊債信不佳、債務未清償為由阻撓辦
　　　理貸款，致伊無法給付尾款，此係不可歸責於伊之事由，故依民法第二百三十
　　　條規定伊不負遲延責任，被上訴人解除契約為不合法，系爭契約既仍存在，則
　　　被上訴人請求伊遷讓，即非有據等語，資為抗辯。
  二、查門牌桃園縣桃園市○○○街一七四巷四號房屋及坐落基地乃被上訴人自桃園
      地方法院拍賣標得，現為上訴人及原審判決確定之被告邱素芬七人占有使用之
      情，業據被上訴人於原審提出房屋稅單、土地及建物登記簿謄本為證（原審卷
      第六─一至八頁），並經原審至現場履勘明確，有勘驗筆錄可稽（原審卷第七
      八頁），復為上訴人所不爭執，應堪信為真實。
  三、被上訴人主張：上訴人現仍居住於系爭房屋內，為無權占有；上訴人則以：因
      伊與被上訴人簽立不動產買賣契約書，約定尾款九百萬元由伊向他家銀行申辦
      貸款以資給付，因被上訴人之承辦人員阻撓，致伊無法辦妥貸款手續給付尾款
      ，故依民法第二百三十條規定，伊不負給付遲延責任，被上訴人之解除契約為
      不合法，不得訴請伊遷讓云云置辯。經查：
    (一)上訴人先於八十七年十二月二十二日書立切結書與被上訴人，其內載明：其願
      以一千三百五十萬元之價格購買系爭房地，並提供四百五十萬元作為承買之擔
      保金，且承諾於八十八年二月四日前將尾款繳清，若未於期限內繳清，則上開
      保證金額由被上訴人沒收等語；又兩造其後於八十八年元月二十八日簽訂不動
      產買賣契約，約定由上訴人向被上訴人買受系爭房地，價款為一千三百五十萬
      元，付款方式由上訴人於簽約時交付四百五十萬元，尾款九百萬元由上訴人持
      向銀行辦理貸款撥款日交付，尾款交清日于立本契約日起四十五日期限辦妥，
      如無法貸款或貸款不足，現金一次付清等事實，業據被上訴人提出切結書、不
      動產買賣契約書各一件為證（原審卷第十二至十四頁），上訴人均未爭執，可
      知：兩造於八十七年十二月二十二日即已達成買賣系爭房地之意思表示合致，
      至八十八年元月二十八日始簽立買賣契約書，雖上訴人於切結書中表明於八十
      八年二月四日繳清尾款，惟兩造其後之不動產買賣契約書已合意變更為：上訴
      人應自簽約日起四十五日前繳清尾款，應認兩造以在後之意思表示變更其前之
      意思表示，應以在後之意思表示為準，即上訴人應自簽約日起四十五日（八十
      八年三月十四日）前繳清尾款。
    (二)又查上訴人於簽約時已繳付頭期款四百五十萬元，被上訴人亦於簽約時將房屋
      交付上訴人，嗣被上訴人未於約定之八十八年三月十四日給付尾款九百萬元，
　　　其後經被上訴人同意上訴人延展至八十八年五月三十一日給付尾款，惟上訴人
　　　屆期仍未給付，被上訴人遂於同年六月一日寄發函件催告上訴人：於七日內繳
      付尾款及遲延利息，否則解除契約等語，上訴人仍未給付，被上訴人因而於同
　　　年六月二十三日寄發存證信函表明解除本件買賣契約及沒收頭期款等事實，業
　　　據被上訴人提出八八浩律字第一０二五號函、桃園府前廿一支局第一四四號存
　　　證信函各一件及回執二紙在卷足憑（原審卷第十五至二十頁），上訴人亦未予
　　　爭執，應堪採信。
    (三)上訴人雖指陳：兩造約定尾款九百萬元由伊向他家銀行申辦貸款以資給付，因
      被上訴人之承辦人員阻撓，致伊無法辦妥貸款手續給付尾款，故被上訴人解除
      契約為不合法云云，並舉證人吳訪和之證詞為憑。惟觀之契約書第五條第(2)項
      ：「餘款新臺幣玖佰萬元正由甲方（指上訴人）持向銀行辦理貸款，撥款日交
      付。尾款交清日于立本書面日起四十五日期限妥」、第(3)項：「甲方（上訴人
      ）融資貸款之設定抵押登記案與買賣過戶連件辦理，甲方於送件前需辦妥對保
      等手續併委託撥款撥入桃園市農會往來銀行桃園市農會（被上訴人）帳戶，如
      無法貸款或貸款不足，現金一次付清」之約定，堪見：本件尾款應由上訴人自
      行覓妥他家銀行辦理貸款，待辦妥相關貸款手續時，通知被上訴人辦理有關過
      戶及設定他家銀行之抵押權登記之連件手續，本件被上訴人否認曾收到上訴人
      之通知辦理上開手續，上訴人就此並未舉證以明。又上訴人舉出之證人即中華
      銀行之經理吳訪和到庭證陳：「我以我經理的權限，認為本件貸款可以核貸到
      壹仟壹佰萬元：：：但是從我評估以後，我們有通知上訴人，但是在三個月之
      內都沒有辦妥過戶手續，我在四月份調職，所以這份評估就沒有效了」、「因
      為貸款人是邱雪兒，我們有對邱雪兒作徵信調查認為她有還款的來源，只要能
      辦好過手續，我們即可撥款」、「在這期間農會曾經有人打電話來照會（不記
      得是何人），農會有問及中華銀行是否有受理本件房屋貸款的事，並且告知我
      們說農會和上訴人的買賣有瑕疵（好像是說尾款沒有清）」、「本件不是因為
      農會打電話來照會就無法辦理貸款，只要系爭房地辦好過戶在邱雪兒，在三個
      月有效期限內，我們仍然可以辦理貸款撥款」等語（本院卷第三一、三二頁）
      ，可知：上訴人曾覓妥中華銀行欲以借款人邱雪兒之名義辦理本件房地貸款，
      惟不知何故未繼續辦理，縱其間被上訴人之人員電知中華銀行本件尾款未付之
      情，惟告知之事為實情，且因本件貸款人名義為邱雪兒，中華銀行審酌之重點
      在於貸款人邱雪兒有無還款資力及系爭房地之擔保價值是否相當，非在於上訴
      人之資力，故上訴人之債信如何與中華銀行其後未辦妥貸款並無任何因果關係
      ；縱使上訴人欲以自己名義向銀行申辦貸款，上訴人之債信資力得以客觀之還
      款來源及擔保品作為憑證，非他人三兩言詞即可抹滅。更何況，系爭房地早於
      簽約時即由被上訴人交付上訴人使用，讓上訴人無法辦妥貸款手續繳付本件尾
      款，對被上訴人而言客觀上並無任何實益。故上訴人指陳之情，殊不足採。
    (四)依上所陳，上訴人並未於簽約日起四十五天內辦妥貸款，依約應以現金給付，
      嗣經被上訴人延展至八十八年五月三十一日，上訴人仍未繳付尾款九百萬元，
      則被上訴人於八十八年六月一日催告於七日內繳清，上訴人仍未給付，則被上
      訴人於同年六月二十三日解除本件買賣契約，有其依據。本件房地買賣契約既
      已解除，則上訴人占有使用系爭房屋並無法律上正當權源，而屬無權占有。
  四、綜上所述，上訴人占有使用系爭房屋為無權占有，從而被上訴人依民法第七百
      六十七條之規定，訴請上訴人將系爭房屋騰空遷讓返還予被上訴人，為有理由
      ，應予准許。原審判命上訴人應將系爭房屋騰空遷讓返還予被上訴人，並依聲
      請定准予假執行之擔保金額，於法並無不合；並審酌上訴人遷讓房屋非立時可
      就，酌定履行期間為三個月，以兼顧上訴人搬遷之難，亦甚允妥。上訴論旨仍
      指摘原判決不當，求予廢棄改判，為無理由，應予駁回。又本件訴訟標的價額
      未逾新臺幣一百萬元，於本審判決後即行確定，則上訴人陳明願供擔保請准免
      為假執行，即無必要。
  五、本件結論已臻明確，則上訴人聲請訊問證人許生，以資證明被上訴人阻撓辦
      理貸款之情，核無必要。
丙、據上論結：本件上訴為無理由，依民事訴訟法第四百四十九條第一項、第七十八
    條，判決如主文。
中　　　華　　　民　　　國　　九十一　　年　　　一　　　月　　三　十　　日
                              民事第四庭
   　                       　　　審判長法  官　李  瓊  蔭
                            　　　　　　法  官　張      蘭
                            　　　　　　法  官　林  金  吾
右正本係照原本作成。
不得再上訴。
中　　　華　　　民　　　國　　九十一　　年　　　一　　　月　　三十一　　日
                                        書記官　張  淑  芳
